【裁判字號】    89,上易,3933
【裁判日期】    890928
【裁判案由】    妨害名譽
【裁判全文】
臺灣高等法院刑事判決                          八十九年度上易字第三九三三號
    上  訴  人
    即  自訴人  甲  ○
    自訴代理人  丙○○
                丁○○
    被      告  乙○○
    選任辯護人  王如玄
                李文健
右上訴人因被告妨害名譽案件，不服臺灣臺北地方法院八十九年度自字第四二九號，
中華民國八十九年九月二十八日第一審判決提起上訴，本院判決如左：
    主  文
上訴駁回。
    理  由
一、自訴意旨略以：自訴人甲○係臺北市議員，於民國八十九年四月廿六日下午在台
    北市議會議事廳進行教育部門質詢時，因預算使用問題與擔任台北市政府新聞處
    長之被告乙○○理念不同發生爭執。詎質詢結束後，被告接受自由時報記者范姜
    泰基訪問時表示：「他是新聞系畢業不懂預算，甲○是中文系畢業同樣也不懂」
    ，自訴人因被告以中文系畢業推論自訴人不懂預算，而相關例證又不足以證明自
    訴人無審查預算之能力。自訴人身為民意代表，審查預算乃重要職權，被告指為
    不懂預算，損毀自訴人之名譽實甚，被告乃國立政治大學新聞系教授，以其專業
    素養，應知其發言經媒體報導後，必披露於眾，其「散布於眾」之意圖極為明顯
    。事後被告對於自訴人要求公開說明及更正，除書面回覆外，全無回應，其態度
    亦顯示被告誹謗意圖極為明顯，因指被告涉犯刑法第三百十條之誹謗罪嫌云云。
二、查自訴人指被告涉有右揭犯行，無非以自由時報記者范姜泰基之報導文件、台北
    市議會公報及質詢現場錄影帶、自訴人提出之書面質詢及存證信函及台北市政府
    回函等，為其主要論據。訊之被告固不諱言接受記者訪問時為上述言論，惟堅詞
    否認有何誹謗犯行，辯稱：因自訴人就預算執行率之解釋確有誤會，伊乃被動接
    受記者訪問對此提出解釋澄清，僅在表達尊重會計專業，係為自辯而對可受公評
    之事善意為適當之評論，毫無詆毀自訴人名譽之意。又被告係就之前質詢情形之
    單一事件為意見上之評論，無誹謗自訴人之質詢能力之意思，況且議員之質詢資
    格係來自選民之託付，但其質詢能力非不能受公評等語。
三、按犯罪事實應依證據認定之，無證據不得推定其犯罪事實。又不能證明被告犯罪
    者，應諭知無罪之判決，刑事訴訟法第一百五十四條、第三百零一條第一項分別
    定有明文。又事實之認定，應憑證據，如未能發現相當證據，或證據不足以證明
    ，自不能以推測或擬制之方法，為裁判基礎（最高法院四十年台上字第八六號判
    例參照）；
四、人為理性動物，對於周圍遭人、事、物，常有意見，且好表現意見於外，以聽取
    他人之觀感，或期有益於人類社會；人民言論、講學、著作、出版之表現自由如
    被壓制，除背於人之本性外，並有礙社會之進步，有鑑於此，各國憲法對人民言
    論之表現自由，莫不加以保護，我國憲法第十一條明文規定「人民有言論、講學
    、著作及出版之自由」即是。雖對於誹謗他人名譽之行為，我國刑法第三百十條
    規定設有誹謗罪之處罰明文。但該罪之成立，以行為人主觀上必須具有誹謗故意
    與散布於眾之不法意圖，始克當之，若行為人非出於誹謗之故意，即與該構成要
    件不合。且刑法第三百十條第三項同時規定：對於所誹謗之事，能證明其為真實
    者，不罰；但涉於私德而與公共利益無關者，不在此限。第三百十一條第三款則
    規定：以善意發表言論，而對於可受公評之事，而為適當之評論者，不罰。上開
    兩條關於不罰之規定，其不同在於，前者行為人所誹謗之事，必須能證明其為真
    實，且非涉私德而與公共利益有關，始得不罰；其適用之對象，乃限於特定之「
    事實」，故有所謂真實與否問題，亦即屬於客觀存在事實之問題。後者則限於「
    評論」部份，為本於若干事實之引伸、判斷、評論、意見或看法，具有相當之主
    觀性，通常屬於個人價值判斷之領域，故僅有適當與否，而無所謂證明真實或涉
    及私德之問題，故屬於「評論」之言論內容，則不論是否真實，均不予處罰。
    是依上開說明，行為人倘係就具體事實提出主觀之評論意見，因屬評論自由之表
    現，即為上開規定所保護，難以誹謗罪相繩。此自該第三百十一條之立法理由載
    明：
    「保護名譽，應有相當之限制，否則箝束言論，足為社會之害。故以善意發表言
    論，而有本條所列情形者，不問事之真偽，概不處罰。庶於保護名譽及言論自由
    兩者折衷，以求適當。」等語觀之，尤甚明顯，釐清保護言論自由及誹謗罪之界
    限，上開涵義，不可不予辨明。
五、經查：
(一)本案緣於被告於八十九年四月廿六日以台北市政府新聞處長身分，至台北市議會
    接受自訴人就新聞處預算執行進度之質詢，被告認為自訴人就該處預算執行之解
    釋方法有誤，不為自訴人接受，事後接受自由時報記者范姜泰基採訪時而為上述
    言論等情，為雙方所不爭執，併有自訴人提出台北市議會公報第六十卷第二十二
    期當日雙方答詢內容附卷可稽，且經本院依自訴人之請求勘驗其提出之質詢現場
    錄影情形結果，內容與上開公報所載者相同無誤 (見本院八十九年一月二日勘驗
    筆錄) 。又據證人范姜泰基在原審審理時到庭證稱：「當時金處長回座位時，因
    我覺得金處長並沒有很充分時間答覆議員質詢，：：所以當金處長回座位時，我
    就打電話給金處長，請他說明事由，後來金處長就對我說甲○議員手上的資料是
    沒有錯，只是他解釋的方法是錯的。：：他也告訴我說因為他自己是新聞系畢業
    的，所以他不懂預算，所以他必須事前問會計人員，而他認為甲○是中文系畢業
    也不懂預算：：，金處長是一再強調說議員手上拿的資料是沒有錯，只是他的解
    釋是錯的。」等語（見原審卷第二一頁反面，八十九年六月八日訊問筆錄），稽
    之自訴人提出自由時報記者范姜泰基所撰寫之相關報導內容觀之，被告雖指摘自
    訴人為中文系畢業不懂預算，但其前提已說明自己為新聞系畢業不懂預算，倘若
    被告有意藉此毀損自訴人之名譽，即不必以自己之學經歷作為比較、說明之對象
    ，並自承亦不懂預算，是被告所辯上開接受記者訪問之言論乃希望雙方均尊重會
    計專業，並無誹謗故意，尚非無稽。
(二)再據證人即台北市政府新聞處會計主任姚樹英在原審到庭證稱：伊於被告接受議
    員答詢前，依現行政府機關通常採取之方式，向被告說明如何計算預算執行率問
    題云云（見原審卷第五六頁，八十九年七月十三日訊問筆錄），自訴人亦不否認
    目前政府機關預算執行率計算均採用證人姚樹英所述方式計算，僅對於此種計算
    方式是否妥適有待斟酌（見原審卷第八三頁，八十九年八月十一日訊問筆錄），
    顯然雙方係就政府機關預算執行率之計算方式，認知有所不同。自訴人為臺北市
    議員，受選民委託監督臺北市政府施政，審核政府預算乃其重要職權，就臺北市
    政府新聞處預算執行進度，攸關政務推展與民眾福祉，藉由預算執行及成效檢討
    ，得使市民瞭解政府機關政務之推展及執行情形，以及有無懈怠及浪費公帑情事
    。被告係臺北市政府新聞處長，就所掌機關預算執行進度提出說明，縱使另就自
    訴人民意代表審核預算之能力有所質疑，惟不論就新聞處預算執行進度之計算方
    式，甚或自訴人是否具備審核預算之能力，俱屬可受公評事項，被告除就本身執
    掌業務執行進度提出解釋與澄清外，即令指摘自訴人不懂預算屬實，亦為其個人
    主觀價值判斷，屬於評論之言論內容，揆之前開說明，不論真實與否，亦不予處
    罰。
(三)再查，從上述被告接受記者採訪內容及報載全文以觀，被告應係針對前揭自訴人
    質詢新聞處預算執行進度與公益有關之事提出其主觀意見或評論，而非以損害自
    訴人名譽為目的，足堪認定。被告既確實曾向會計人員求證預算執行進度之計算
    方式，主觀認為自訴人先前在議場內就預算執行進度事項，關於數據上之解釋與
    現行政府通用計算方式有異，進而向採訪記者提出說明，在無其他積極證據足認
    被告係出於惡意評論外，應可推定被告係出於善意。就自訴人而言，被告對其不
    懂預算之指摘或評論，雖均令其感到不快或自認為名譽受損，惟本院就被告上述
    言論為客觀判斷，並就人民知的權利與自訴人自身名譽，根據利益權衡理論，二
    者權衡審酌，仍可認為被告係出於善意發表言論，主觀上即不具誹謗故意；況且
    被告對於上述可受公評之事（即議員是否懂預算），就其個人之主觀價值判斷，
    提出其主觀之評論意見，尚難認有何情緒性或人身攻擊性之言論，因係憲法所應
    保障表現自由中之意見陳述，故即屬刑法第三百十一條第三款之適當評論，而阻
    卻違法。
(四)末查，被告係中華民國國民，雖擔任臺北市新聞處長，但言論自由應保障包括被
    告在內之全體人民，不因對於公職人員有關公職行為之批評，而受到法律之制裁
    ，否則將導致民意代表處理公眾所關切之事務，僅憑其自行監督，人民將不敢再
    對公職行為表達善意之批評。此外，為維護名譽，自訴人既為市議員，亦得利用
    機會，公開反駁或澄清對其不利之不實陳述，在自訴人未能提出其他證據證明被
    告顯然罔顧其正確性或明知其為不實，亦即證明被告係在出於真正惡意之情形下
    ，作成對於自訴人之誹言謗論，法律並無介入干涉該項言論之必要。此外，本院
    復查無其他積極，足資證明被告有何誹謗犯行。
六、原審同此認定，以不能證明被告犯罪，揆諸上開說明，依法諭知無罪之判決，經
    核並無不合。自訴人上訴以：(一)被告指自訴人「不懂預算」，並非就具體事實提
    出主觀之評論，而係指摘自訴人之「問政能力」。(二)又議員之「質詢內容」為可
    受公評，但「問政能力」非可受公評之事實，問政能力不容質疑。(三)被告非民意
    代表，其自稱不懂預算與自訴人無關，不能以被告自稱不懂預算而認無誹謗之故
    意等語，指摘原判決不當，請求撤銷改判。惟查：(一)自訴人所指質詢時，自訴人
    以年度總預算與至該年四月之實際執行數額之比例計算執行率為百分之二九、八
    ，質詢於被告，被告則以執行率為是年至四月可用支費用之分配預算與實際支出
    部分之比例為計算方法，計算其執行率應為百分之八十三、二九，兩相比較執行
    效率相差甚大，而生解釋方法相歧，被告在答詢時因而爭取說明之機會，此均為
    自訴人所不否認，並在本院訊問時陳稱本於議員之監督職責，預算不能等年底才
    總監督，行政機關常用分配之方法來解釋到年底才來消化預算等語 (見本院卷第
    二四頁) 。顯見自訴人確知被告當時係為執行率之計算方法為求解釋說明之機會
    無誤。再觀被告在答詢時即說明：「第一、我是新聞系畢業，所以特別去請教過
    會計：：」等語 (見原審卷第七三頁之答詢紀錄及本院勘驗現場錄影之結果），
    被告於質詢完畢後，記者范姜泰基向其訪談時，再度提出：自己是新聞系畢業不
    懂預算，甲○是中文系畢業同樣也不懂一語，前後參照觀之，顯見被告質詢當時
    所爭取說明者係執行率之計算方法無誤。是被告辯稱事後在記者訪談時所欲說明
    解釋發表之看法者，亦僅係「執行率之計算方法應尊重專業」一項而已，未有批
    評自訴人質詢能力之故意一節，應屬有憑，而可採信。(二)再按議員及行政官員就
    行政機關「執行率之計算如何計算」，本即關涉議員對行政機關之監督及官員之
    政務實施績效之公共事項而可受公評，又民意代表，其在議會對預算之質詢情形
    如何及其問政能力，亦涉議會制度之監督效力能否發揮，自屬關涉公共利益事項
    ，得受公評，均如前述。況「是否懂得預算」一項，本係主觀之評述、論斷及意
    見，各有觀點，人言言殊，縱會計專業人員在會計之領域內，瞬間亦不當然能盡
    所有疑問，被告就之前答詢執行預算未盡說明之事項，事後主觀評述自訴人之執
    行率計算依據並說明應尊重會計專業之行為，應為其表達個人意見、看法之言論
    ，亦難認目的在誹謗自訴人之名譽，應在刑法第三百十一條第三款規定所列之保
    護範圍。是綜上所述，自訴人上訴所指各節，尚不足為被告不利之認定，雖被告
    公開為前述論述致自訴人自覺甚受困擾難堪，惟仍不能單單以此即認被告犯罪。
    本件自訴人上訴既無理由，應予駁回。
據上論斷，應依刑事訴訟法第三百六十八條，判決如主文。
中      華      民      國      九十    年    一      月      三十      日
                              臺灣高等法院刑事第九庭
                                  審判長法  官  李  文  成
                                        法  官  官  有  明
                                        法  官  何  菁  莪
右正本證明與原本無異。
不得上訴。
                                        書記官  吳  瑞  英
中      華      民      國     九十     年    一      月      三十一    日


司法院資訊處製作；財團法人民間司法改革基金會備份。
